臺灣高等法院民事判決　九十一年度上易字第三一七號
　　　上訴人即附
　　　帶被上訴人　乙○○
　　　附帶上訴人　甲○○陳佩.
　　　　　　　　　　　　　　　.
右當事人間請求清償借款事件，上訴人對於中華民國九十一年一月八日臺灣士林地方
法院九十年度訴字第一二九三號第一審判決提起上訴，本院判決如左：
    主    文
原判決關於駁回上訴人後開第二項之訴部分，並訴訟費用之裁判均廢棄。
被上訴人應再給付上訴人新臺幣肆拾萬肆仟壹佰陸拾捌元，暨其中新台幣貳拾柒萬
伍仟元自民國九十年八月十六日起，其中新台幣壹拾伍萬玖仟壹佰陸拾捌元自民國九
十一年一月三十一日起，均至清償日止，按週年利率百分之五計算之利息。
上訴人其餘上訴駁回。
被上訴人之附帶上訴駁回。
第一、二審（含附帶上訴部分）訴訟費用由被上訴人負擔十分之八，餘由上訴人負擔
。
    事實及理由
一、本件上訴人乙○○主張：被上訴人陳淑研（即陳佩宜）自民國八十五年間陸續向
    伊借款，於八十九年間結算時尚欠伊新台幣（下同）三十萬元，原約定八十九年
    十二月十五日清償，惟甲○○屆期並未清償，乃再簽發九十一年十二月十五日期
    同面額之本票，換回前簽發之本票，然因甲○○自九十年七月二十五日起，未按
    期給付借款利息，兩造於九十年八月二日即約定，伊同意甲○○每月分期清償五
    千元借款，利息每年一萬元，惟若甲○○不能於九十年八月十五日先清償五千元
    時，全部本金三十萬元即應一次清償，經甲○○同意後於同日更改前揭三十萬元
    本票之到期日為九十年八月十五日；又甲○○參加伊所召集之民間互助會，會員
    連會首共四十人，每會一萬元，自八十八年九月十日起至九十一年十二月十日止
    ，甲○○已於八十八年十二月十日得標，竟自八十九年十二月十日起即拒繳會款
    ，嗣兩造於九十年八月二日約定甲○○得每月分期清償三千元會款，但甲○○若
    不能於九十一年一月三十日前開始清償會款，則全部死會之會款二十五萬元，視
    為全部到期，應一次清償，經甲○○同意後亦於同日簽發另紙到期日九十一年一
    月三十日期面額二十五萬元之本票，交付伊以為會款之擔保，然甲○○並未依兩
    造之約定清償，則借款三十萬元、會款二十五萬元應全部到期，爰請求甲○○給
    付借款三十萬元、會款二十五萬元本息等語。原審判命被上訴人應給付上訴人四
    萬元（借款二萬五千元、會款一萬五千元），及原判決附表所示之利息，而駁回
    上訴人其餘請求。上訴人就其敗訴部分，提起上訴，上訴聲明為：(一)原判決不利
    於上訴人部分廢棄。(二)右廢棄部分，被上訴人應再給付上訴人五十一萬元，暨其
    中三十萬元之部分，自九十年八月二日起，另外二十一萬元之部分，自九十一年
    一月三十一日起，均至清償之日止，按年息百分之五計算之利息。對於附帶上訴
    之答辯聲明為：附帶上訴駁回。
二、被上訴人則以：伊雖曾向乙○○借款三十萬元，並參加乙○○所召集之前開互助
    會，然借款三十萬元已清償完畢，會款則按期繳交至九十年九月，乙○○竟脅迫
    伊塗改本票之到期日，並逼迫伊簽發面額二十五萬元之本票，以為會款之依據，
    被上訴人已於九十年八月十七日撤銷前開被脅迫所為之意思表示，上訴人請求返
    還借款，及給付會款，均無理由，況乙○○已依強制執行扣薪方式，已收取七萬
　　五千八百三十二元，以之抵償會款等語置辯。其答辯聲明為：上訴駁回。附帶上
　　訴聲明為：(一)原判決不利於被上訴人之部分廢棄；(二)右廢棄部分，上訴人在第一
　　審之訴駁回。
三、查本件乙○○主張甲○○自八十五年間起即陸續向其借款，嗣部分清償，尚有三
    十萬元未清償及甲○○曾參加其召募之互助會，得標後尚有會款二十五萬元未繳
    納之事實，業據提出甲○○於九十年八月二日出具之借據、互助會單、約定書及
    本票為證（見原審卷第十二頁反面、第六十七頁），甲○○就其曾向乙○○借款
    、參加互助會及曾書立借據、約定書、本票等事實，並不爭執，惟抗辯借款均已
    清償，會款亦清償至九十年九月，而借據、本票及約定書係受乙○○夥人脅迫而
    書立，已撤銷該意思表示等語，並提出乙○○出具之清償證明及匯款單為證（見
    原審卷第十五頁、第五六頁至六十頁）。而乙○○就該清償證明之真正並不爭執
    ，惟主張係受詐欺所為，但為甲○○否認。是本件應審酌者厥為該三十萬元借款
    及二十五萬元會款是否確已清償。查：
　(一)證人郭玉娟於原審及本院固證稱其參加乙○○召募之互助會，於八十九年三月間
　　得標，經扣除四、五月之死會會款及禮金後，尚有二十六萬一千四百元，其以現
　　金三萬八千六百元補足三十萬元，借予甲○○清償其積欠乙○○三十萬元，由乙
　　○○於八十九年四月十二日書立前揭清償證明等語（見原審卷第一○六頁、本院
　　卷第六八頁），惟依乙○○提出且為甲○○不爭之借款數字計算表所載（見原審
　　卷第一○八頁），證人郭玉娟當日得標補足三十萬元之款項，甲○○僅用以清償
　　十萬元借款，另扣除其應繳交之會款及利息、保費外，並取回十一萬四千八百元
　　，有甲○○簽字之該計算表可按，堪見證人郭玉娟當時得標之款項，甲○○並非
　　均用以清償積欠乙○○之債務至明，而甲○○復未能提出其於八十九年四月十二
　　日前後確有清償其餘欠款，則其主張八十九年四月十二日已以證人郭玉娟之得標
　　款項清償三十萬元債務，即與事實不符。
  (二)依兩造不爭之九十年五月二十三日會算單所示，甲○○仍有應給付乙○○借款利
    息，該單第四項更明白記載「二個月付一次利（三十萬）二萬一千元，於十五日
    前一定付款，若延即將還本金」，亦有該會算單可按（見原審卷第五十五頁），
    由此足見甲○○於九十年五月二十三日仍積欠乙○○三十萬元，再參以兩造就此
    三十萬元債權債務，均非主張係於八十九年四月十二日後之借貸之情，益徵該三
    十萬元係八十九年四月十二日乙○○出具清償證明書前之舊欠，則乙○○出具之
    前揭清償證明，即難謂與事實相符。
  (三)乙○○提出甲○○於九十年八月二日出具之借據及約定書，其上記載甲○○向乙
    ○○借款三十萬元，並承諾該三十萬元於每月月底攤還五千元，年終獎金一萬元
    則為借款之利息等情，有該借據及約定書可稽（見原審卷第十二頁反面），且甲
    ○○並於同日將原簽發面額三十萬元、到期日九十一年十二月十日之本票到期日
    更改為九十年八月十五日，並有本票附卷足憑。甲○○就前該借據及約定書之真
    正，並不爭執，僅辯稱係受乙○○夥同多人至伊公司脅迫所立，伊已撤銷該意思
    表示云云，惟為乙○○所否認，甲○○自應就此有利於己之積極事實，舉證以實
    其說。甲○○雖舉證人黃湘玲及李皓明為證，惟據證人黃湘玲及李皓明於原審均
    證稱九十年八月二日乙○○一個人至公司，坐在甲○○身旁，而公司當時有三十
    人以上在，雙方有無爭執並不清楚等語（見原審卷第一百十八、一百十九頁），
    核與甲○○所辯乙○○夥同多人至伊公司之情，已有不符，且證人黃湘玲及李皓
    明復未能證明甲○○當日確有受脅迫之情，是依證人前揭證言，亦無從證明甲○
    ○當日書立借據、約定書、更改本票到期日及另簽發二十五萬元本票，係受乙○
    ○脅迫所為，甲○○此之抗辯，尚無可採。
  (四)甲○○再抗辯更改到期日之三十萬元本票，原到期日與會款終止日相同，可知該
    本票係為會款二十五萬元之擔保，並非借款云云，惟為乙○○所否認。查兩造就
    甲○○之會款債務僅為二十五萬元，均不爭執，則會款債務既僅有二十五萬元，
    甲○○開立三十萬元之本票為擔保，而未能說明多餘款項之計算為何，且既已有
    擔保後，甲○○當無於九十年八月二日再簽立二十五萬元之本票之理，且依前所
    述，甲○○既仍積欠乙○○三十萬元借款，於九十年八月二日因甲○○未依約給
    付款項協商時，當無僅就會款協商而不就借款部分併為處理之理，再參以當日甲
    ○○除更改另紙本票日期外，並另簽發二十五萬元本票之情，甲○○稱該更改到
    期日之本票原係二十五萬元會款之擔保者，要非可採。
  (五)依上所述，乙○○主張甲○○尚有三十萬元借款未清償，應屬可採，甲○○抗辯
    所借款項均已清償，要無足採。
四、乙○○主張兩造因甲○○未按期繳納利息及會款，而於九十年八月二日約定，乙
    ○○同意甲○○每月分期清償五千元借款，利息每年一萬元，會款則每月分期清
    償三千元，惟若甲○○不能於九十年八月十五日先清償五千元時，全部本金三十
    萬元即應一次清償，會款部分甲○○若不能於九十一年一月三十日前開始清償會
    款，則全部死會之會款二十五萬元，視為全部到期，應一次清償，經甲○○同意
    後除更改原九十一年十二月十日到期日為九十年八月十五日外，另簽發到期日九
    十一年一月三十日期面額二十五萬元之本票，以為會款之擔保，然甲○○並未依
    兩造之約定清償，則借款三十萬元、會款二十五萬元應全部到期等情，甲○○就
    此均不爭執，再參以三十萬元借款本票日期已更改為九十年八月十五日，另二十
    五萬元之會款本票到期日為九十一年一月三十日之情，堪見兩造確有此口頭約定
    ，否則更改到期日及簽發清償日前之本票，即無意義，是乙○○此之主張，堪信
    為真實。而甲○○並未於九十年八月十五日先行清償五千元借款，更於同年八月
    十七日以存證信函撤銷前揭約定之意思表示，依兩造之約定，甲○○即喪失期限
    利益，乙○○請求甲○○清償全部借款三十萬元，即屬有據。
五、甲○○抗辯其會款已提前清償至九十年九月，並提出匯款單為證，乙○○對匯款
    單之真正固不爭執，惟否認係清償會款。查甲○○參加乙○○二個互助會，且均
    已得標，於九十年一月十日前，甲○○每月應繳納二萬元死會會款，九十年一月
    十日後應繳納一萬元，此為兩造所不爭執，而甲○○自承八十九年十二月十日之
    會款遲至九十年一月十日始匯交，然甲○○提出之匯款明細表上記載，九十年一
    月十日僅匯交一萬一千元，並非應繳納之二萬元，且其所匯款項之金額與應付之
    會款金額不符，有該明細表可按（見原審卷第三十九頁），再參以兩造間另有借
    貸關係存在，於九十年七月前甲○○尚依約繳納利息及甲○○於九十年八月二日
    仍出具字據表明其自八十九年十二月起即未繳交會款之情，足認前開匯款均與該
    會款無涉。
六、按定有清償期者，債權人不得於期前請求清償，如無反對之意思表示時，債務人
    得於期前為清償，民法第三百十六條定明明文。本件甲○○積欠之會款二十五萬
    元，雖至九十一年十二月十日始全部到期，惟兩造於九十年八月二日既約定若甲
    ○○未能於九十一年一月三十日前開始每月分期清償三千元，即全部視為到期，
    已如上述，則依前揭規定，甲○○已有自願喪失期間利益而為期前清償之意，且
    已與乙○○達成合意，乙○○於甲○○未依約履行時，自得請求期前清償。本件
    甲○○既未依約定履行，是乙○○請求甲○○給付全部二十五萬元之會款，自屬
    有據。惟甲○○抗辯乙○○已依強制執行程序收取七萬五千八百三十二元，主張
    以此抵銷會款（見本院卷第五五頁），乙○○就此並不為爭執，且乙○○已聲請
    假扣押，並持甲○○簽發之本票聲請准予強制執行裁定確定，有乙○○催告甲○
    ○行使權利之存證信函可按（見本院卷第一七五頁），則甲○○主張乙○○已經
    由執行而受償七萬五千八百三十二元之借款，自屬可採，乙○○既已部分受償，
    自當扣除其受償之七萬五千八百三十二元，是其請求之會款於十七萬四千一百六
    十八元範圍內，應予准許。逾此範圍之請求，不應准許。
七、再按遲延之債務，以支付金錢為標的者，債權人得請求依法定利率計算之遲延利
    息。但約定利率較高者，仍從其約定利率，民法第二百三十三條第一項定有明文
    。又按遲延之債務以支付金錢為標的者，不問其債務是否原應支付利息，債權人
    均得請求依法定利率計算之遲延利息，不過應付利息之債務，有較高之約定利率
    時，從其約定利率計算遲延利息，並不以債務之有約定利率，為遲延利息請求權
    之發生要件（最高法院二十二年上字第三五三六號判例參照）。本件甲○○向乙
    ○○所借三十萬元尚未清償，兩造約定自九十年八月起，每月月底清償五千元，
    並以給付年終獎金一萬元為借款之利息，即週年利率為百分之三，較法定遲延利
    息利息為低，依前揭判例意旨，債權人乙○○自得請求依法定利率計算之遲延利
    息。而原審判令甲○○給付之四萬元為借款二萬五千元、會款一萬五千元，乙○
　　○上訴之借款債權應僅為二十七萬五千元，會款債權亦僅餘二十三萬五千元，乙
　　○○將原審判付之四萬元均認係給付會款，而於本院請求借款三十萬元全部，即
　　屬有誤。兩造既約定甲○○於九十年八月十五日起未先清償五千元會款時，應一
　　次清償全部之三十萬元，甲○○未於是日清償，始生遲延，是乙○○請求自九十
　　年八月二日起算借款之法定遲延利息，尚屬無據。另甲○○既未依約於之九十一
　　年一月三十日前自動清償借款三千元，自九十一年一月三十一日即屬遲延，乙○
　　○請求甲○○自九十一年一月三十一日起至清償日止，給付法定遲延利息，亦屬
　　有據。
八、綜上所述，乙○○本於借貸法律關係及會款請求權，請求甲○○給付借款三十萬
　　元及會款十七萬四千一百六十八元（已扣除乙○○依強制執行程序受領之部分）
　　元，暨其中借款二十七萬五千元自九十年八月十六日起，其中會款十五萬九千一
　　百六十八元（扣除已執行受領之款項及原審判令給付之一萬五千元）自九十一年
　　一月三十一日起，均至清償日止，按週年利率百分之五計算之利息範圍，為有理
　　由，應予准許。原審僅命給付四萬元本息，尚有不足，不足部分原審為乙○○敗
　　訴之判決，自有未洽。乙○○上訴意旨，就此部分指摘原判決不當，求予廢棄改
　　判，為有理由。逾此所為請求，為無理由，應予駁回乙○○之上訴。至於原審判
　　命甲○○應給付部分，核無違誤，甲○○附帶上訴意旨，指摘原判決此部分不當
　　，求予廢棄，為無理由，應駁回其附帶上訴。
據上論結，本件乙○○之上訴為一部有理由，一部無理由，甲○○之附帶上訴為無理
由，依民事訴訟法第四百五十條、第四百四十九條第一項、第七十九條但書判決如主
文。
中　　　華　　　民　　　國　　九十一　　年　　　九　　　月　　 十七　　 日
                              民事第八庭
                          　　　　審判長法　官　鄭　三　源
                          　　　　　　　法　官　郭　松　濤
                          　　　　　　　法　官　周　美　月
右正本係照原本作成。
兩造均不得上訴。
中　　　華　　　民　　　國　　九十一　　年　　　九　　　月　　 十八　　 日
　　　　　　　　　　　　　　　　　　　　書記官  陳　啟　文
